最　高　行　政　法　院　判　決
　　　　　　　　　　　　　94年度判字第01414號
上　訴　人　丙○○
訴訟代理人　徐鈴茱律師
　　　　　　彭郁欣律師
被 上訴 人　財政部臺灣省北區國稅局
代　表　人　甲○○
　　　　　　　　　　　　　送達代收人　乙○○
上列當事人間因遺產稅事件，上訴人對於中華民國93年3月11日
臺北高等行政法院90年度訴字第6410號判決，提起上訴。本院判
決如下：
　　主  文
原判決廢棄，發回臺北高等行政法院。
　　理  由
一、本件上訴人在原審起訴意旨略以：上訴人之父鄭新仁於民國
    81年6月27日死亡，上訴人及其他繼承人等未依行為時遺產
    及贈與稅法第23條規定，於繼承日起6個月內辦理遺產稅申
    報，案經被上訴人所屬新竹市分局依查得資料，核定遺產總
    額為新台幣（以下同）4,318萬1,355元，淨額4,028萬1,355
    元，並以上訴人及鄭清明（繼承人之一）2人為納稅義務人
    ，發單補徵遺產稅額1,272萬1,513元，另就未依限辦理遺產
    稅申報部分，依行為時遺產及贈與稅法第44條規定，按核定
    稅額裁處1倍之罰鍰1,033萬1,854元，上訴人不服，申請復
    查結果，准予追減遺產總額25萬7,600元，變更核定遺產總
    額為4,292萬3,755元，罰鍰則變更為1,022萬9,766元，其餘
    未准變更；上訴人不服，提起訴願，旋遭駁回，乃提起再訴
    願，經行政院87年11月2日以台87訴字第53796號再訴願決定
    ，將訴願決定及原處分均撤銷，酌由被上訴人另為適法處分
    。被上訴人重核結果，作成88年3月25日北區國稅法第00000
    000號重核決定，准予追減遺產總額135萬2,400元，變更核
    定遺產總額為4,182萬8,955元，遺產淨額為3,892萬8,955元
    ，罰鍰亦變更為979萬6,731元；上訴人仍不服，訴經財政部
    88年11月30日台財訴第000000000號訴願決定，以依上訴人
    提示之戶籍謄本所載繼承人人數有重行審酌之必要，將原處
    分撤銷，著由被上訴人查明後另為適法之處分。嗣經被上訴
    人重核結果，作成89年1月14日北區國稅法第00000000號重
    核決定，增列繼承人及納稅義務人鄭俊勇、鄭俊修、鄭春梅
    、及鄭春連等4人，增列各順序繼承人扣除額100萬元，變更
    核定遺產淨額為3,792萬8,955元，罰鍰變更為945萬8,378元
    ，上訴人仍表不服，再提起訴願，經財政部90年9月13日台
    財訴字第0890064513號訴願決定駁回，上訴人猶不甘服，遂
    提起本件行政訴訟。按坐落新竹市○○段1867、1869地號2
    筆土地（下稱系爭1867、1869號土地）於被繼承人死亡之前
    ，已成為客雅溪河床一部，依土地法第12條第1項規定，其
    所有權應視為消滅，被上訴人以土地登記資料認定系爭2筆
    土地為被繼承人鄭新仁之遺產，顯有錯誤。另該系爭土地係
    被新竹市政府占用，且因其位於河道旁，無法使用，故應全
    數扣除。為此請判決將訴願決定及原處分均撤銷等語。
二、被上訴人則以：查上訴人主張系爭1867、1869號兩筆土地早
    於繼承時，即因自然環境之變遷而為新竹市客雅溪河床之一
    部分，其所有權應視為消滅一節，上訴人本應提出該兩筆土
    地，業經滅失之確切證據，並依法辦理變更登記。然查系爭
    兩筆土地自79年7月3日起至80年8月9日止，分別多次設定最
    高限額抵押權及一般抵押權登記，其清償日期部分已在被繼
    承人死亡日之後，可見在被繼承人死亡時系爭土地並未滅失
    。次按系爭兩筆土地，於被繼承人死亡時係屬新竹都市計劃
    西南區細部計劃範圍土地，其使用分區為住宅區，於辦理新
    竹都市計畫草案及變更新竹都市計劃案「擬」變更部分為河
    道用地，是可知在被繼承人死亡時，該兩筆土地仍為住宅區
    ，至於是否變更為都市○○○○○道，則應在被繼承人死亡
    後，與本案遺產稅之核課應無關聯，新竹市政府89年5月26
    日亦函覆，1867、1867之1（仍屬被繼承人遺產，惟因逾核
    課期間未核課遺產）、1869地號自45年5月28日即經編訂為
    住宅區○○○地段1869之1地號（亦為被繼承人遺產，惟因
    逾核課期間未核課遺產），係85年11月18日府供都字第8203
    0號函公告實施之新竹都市計劃案「即前述之『擬』編訂之
    計劃」中之「河道用地」，可知前述系爭1867及1869兩地號
    ，自始均未經編訂為河道用地，上訴人主張該兩筆土地是否
    早在新竹都市計畫草案第一次通盤檢討前即已成為河道用地
    ，及何時將該兩地變更為河道用地等諸節，均係誤解前開新
    竹市政府函覆內容。另查依上訴人所附土地使用分區所載，
    系爭1867及1869地號2筆土地迄81年6月27日止仍為住宅區，
    被上訴人爰依地政資料據以核課遺產稅要無不合，至被劃為
    河道者應為第1869之1地號土地，而該筆土地並未併入遺產
    標的課征遺產稅，是上訴人主張系爭土地皆劃為河道用地乙
    節，核無足採；至主張實地勘查，應與爭執所遺系爭兩筆遺
    產土地，是否屬遺產土地無涉，上訴人主張顯係誤解遺產及
    贈與稅法之規定。另本件上訴人於81年6月27日繼承被繼承
    人遺產，惟並未依遺產及贈與稅法第23條規定，於繼承日起
    6個月內辦理遺產稅申報，被上訴人遂依法按應納遺產稅裁
    處1倍之罰鍰1,033萬1,854元，嗣因本稅部分核減及增列繼
    承人扣除額，重新計算罰鍰，變更罰鍰為945萬8,378元，應
    無不合等語，資為抗辯。
三、原審駁回上訴人在原審之訴，無非以：按「凡經常居住中華
    民國境內之中華民國國民死亡時遺有財產者，應就其在中華
    民國境內境外全部遺產，依本法規定，課徵遺產稅。」、「
    被繼承人死亡遺有財產者，納稅義務人應於被繼承人死亡之
    日起6個月內，向戶籍所在地主管稽徵機關依本法規定辦理
    遺產稅申報。」及「納稅義務人違反第23條或第24條之規定
    未依限辦理遺產稅或贈與稅申報者，按核定應納稅額加處1
    倍至2倍之罰鍰。」分別為遺產及贈與稅法第1條第1項、第
    23條第1項前段及第44條前段所明定。次按「地上權之設定
    ，未定有年限者，均以1年地租額之7倍為其價額。．．．、
    地上權之設定，未定有年租者，其年租按申報地價年息4%估
    定之。」為遺產及贈與稅法施行細則第31條第2項及第3項所
    明定。查系爭第1867、1869地號兩筆土地，經被上訴人向新
    竹市政府函詢於被繼承人死亡時之土地使用分區，該局於82
    年8月30日以82府工都字第39921號函覆略以：「．．．，經
    查上開等筆地號土地係屬新竹都市計劃西南區細部計劃範圍
    土地，土地使用分區為住宅區，於本府辦理新竹都市計畫草
    案及變更新竹都市計劃案擬變更部分為河道用地，．．．。
    」等語，有該函附原處分卷足憑；查上訴人之父鄭新仁係於
    81年6月27日死亡，足認在被繼承人鄭新仁死亡時，系爭2筆
    土地仍為住宅區。另參證人莊永清即新竹市政府都市發展局
    承辦人員於93年2月2日於原審法院審理所提示之81年度及72
    年度兩份地籍圖資料觀之，系爭兩筆土地依72年之地籍圖，
    應位於河道中，而81年之地籍圖因河道改變，系爭兩筆土地
    已離客雅溪河床較遠。且揆諸新竹市78、79、80、81及82年
    度航空測量圖，可知系爭2筆土地位置，略位於新竹市○○
    街與振興路99巷附近，而依72年度之地籍圖，該兩筆土地上
    ，尚未有建物，而客雅溪之河床距振興街之距離（以航測圖
    標示存在之A房屋為基準）依地籍圖示約2．7公分；再依81
    年度地籍圖，以同一位置（同樣以存在之A房屋為基準）測
    量Ａ屋與客雅溪之距離則有4．4公分，足徵自72年至81年間
    ，客雅溪確已改道，上訴人系爭土地，離客雅溪河床越遠；
    況證諸78、79、80、81年及82年度之航照圖，客雅溪河道的
    確逐年改變，距離上訴人之土地越遠，其環境改變與地籍圖
    相同，亦足認證人莊永清雖所述上訴人之系爭土地，72年當
    時河道確定是通過系爭土地，惟參諸81年之地籍圖所示，系
    爭兩筆土地已因河道改變，而離客雅溪河床較遠，應可認定
    ；上訴人雖主張依新竹市政府92年4月16日都計字第0920030
    580號函認系爭2筆土地至少於77年10月之前，即已大部分成
    為客雅溪之行水區域，並引新竹市政府工務局79年2月24日
    79市工都字第3646號簡便行文表所謂「介於住宅區與行水區
    之間」等語為憑，固非無據；惟參以上開78年至82年度之航
    照圖，客雅溪河道的確逐年改變；揆諸80年度航照圖，在系
    爭土地上已有房舍存在，81年度航照圖上亦清晰可見在原房
    舍之後亦再增建違章房舍；而81年度航照圖其拍攝日期為81
    年5月3日，係在上訴人被繼承人死亡日81年6月27日之前1個
    月餘，足認系爭2筆土地於上訴人之被繼承人死亡時，應已
    位於客雅溪之浮覆地上。又系爭1867及1869地號土地，自75
    年7月10日至80年8月5日分別設定有抵押權，揆諸一般常情
    ，系爭土地必係有存在；雖證人即承辦抵押權貸款之代書鄭
    坤龍於92年2月20日在原審法院庭訊時證稱：「79年間鄭林
    麗華委託我辦理，將鄭新仁所有之第1867地號土地連同旁邊
    鄭林麗華所有之第86、86之8地號其3筆土地，共同設定抵押
    貸款；當時因為有現場測量，所以我確定第1867地號土地確
    實已在河裡。因為第86、86之8地號土地價值仍高，主筆第
    86地號土地面積雖小，尚屬可以興建房屋之住宅區，所以當
    時農會確實准予貸款」等語，惟查系爭第1867地號土地，自
    79年7月30日至80年8月5日間共設定5個順位抵押權，倘設定
    抵押權時，其設定抵押之標的物已陷於河內而滅失，抵押權
    人豈有再以此已不存在之不動產作為其債權擔保之理？鄭坤
    龍上開證詞，實有違常情，尚難可採。況系爭2筆土地，因
    其地目為「田」與「旱」，而免納田賦，有新竹市稅捐稽徵
    處於81年間所制作之地價稅課稅明細表在卷可按，若系爭土
    地已滅失，何以仍制作明細表？綜上所述，系爭2筆土地在
    被繼承人死亡時係經編為住宅區用地，而土地遺產價值之計
    算，依遺產及贈與稅法第10條規定，係以被繼承人死亡時之
    公告土地現值為準；是原處分機關以上訴人之父鄭新仁於81
    年6月27日死亡，上訴人及其他繼承人等未依行為時遺產及
    贈與稅法第23條規定，於繼承日起6個月內辦理遺產稅申報
    ，核定遺產淨額為3,792萬8,955元，罰鍰為945萬8,378元，
    原處分依法並無不合，訴願決定予以維持，亦無違誤等由。
    資為其判決之論據。固非無見。
四、惟本院按：「私有土地，因天然變遷成為湖澤或可通運之水
    道時，其所有權視為消滅。」土地法第12條第1項定有明文
    。同法第14條第1項第3款亦規定，可通運之水道及其沿岸一
    定限度內之土地，不得為私有，足見因上開原因消滅之土地
    ，其所有權當然消滅，不以完成消滅登記為必要。本件系爭
    第1867、1869號土地於76年土地重劃時，逕為分割為同段18
    67、1867之1、1867之2及1869、1869之1、1869之3等地號，
    並將增編地號1867之1、1867之2、1869之1、1869之2、1869
    之3地號等5筆畫入該重劃工程範圍，經扣除重劃總負擔後，
    分配於重劃後改編為新興段1小段86及89地號，被繼承人於
    79年5月12日將重劃土地贈與配偶鄭林麗華，依法視為被繼
    承人之遺產，併入其遺產總額計算。所剩餘1867、1869號地
    號土地，依據前台灣省政府住宅及都市發展局77年10月之新
    竹市客雅溪整治計畫報告辦理都市計畫變更，並於83年12月
    9日公告實施，完成都市計畫樁位測定，並於87年間因客雅
    溪治理工程再逕為分割增編1867之3、1867之4及1869之1（
    嗣更正為1869之4），業經新竹市政府92年4月16日府都計字
    第0920030580號函復原審敘述甚詳，足認被繼承人81年6月
    27日死亡時，系爭系爭1867、1869地號土地，尚未分割出18
    67之3、1867之4及1869之4，亦即被上訴人列入遺產之之系
    爭1867、1869地號土地，其計算面積包含1867之3、1867之4
    及1869之4地號在內。次查依該函所附地籍參考圖，其中記
    載紅線為河道逕為分割線，1867之3、1869之1（即1869之4
    ）均位於紅線之左側，亦即在河道範圍內，而且上開2地號
    土地自77年起即因客雅溪整治需要，進行規劃變更都市○○
    ○○道用地，並於83年間即完成樁位測定，距被繼承人死亡
    時間未久，是系爭1867、1869地號2筆土地部分位於河道乙
    節，已非無據。況系爭1867、1869地號土地部分在客雅溪既
    有河床範圍內，因84年8月道格颱風，客雅溪河水暴漲，造
    成嚴重水患，該府僅就現有河道緊急搶修設施駁坎。此有主
    管機關新竹市政府84年11月12日84府工養字第77542號函可
    按，核主管機關新竹市政府既認定系爭土地有部分在客雅溪
    河床範圍內，該證據自屬可採。原判決就此重要證據未能詳
    予審認採據，亦未說明不採之理由，自嫌疏漏而有理由不備
    之違誤。次按證人莊永清於原審提出之都市計畫之地形圖（
    原判決誤為地籍圖），該圖並未記載地號，無法確知系爭土
    地確實位置，地形圖仍應至現地定樁測量作成地籍圖後，始
    能確實確定該土地位置，故地形圖尚無從採為本案之證據，
    地籍圖始有證據能力，原審僅以地形圖與空照圖比對結果，
    即據以認定系爭土地已成浮覆地而不在河道範圍，尚嫌速斷
    。綜上，由新竹市政府政自77年起即因整治客雅溪而變更都
    市計畫，將原系爭2筆土地逕行分割出之1867之3、1869之4
    地號作為河道等情，原審自應據以查明現位於河道範圍面積
    多少？作為駁坎使用面積多少？其餘面積多少？以資據以認
    定得列入遺產之金額數額，原審未能注意及此，自嫌疏漏。
    至系爭2筆土地僅係部分位於河道範圍，並非全部位於河道
    中，是系爭土地自非全無價值，上訴人或其被繼承人持以設
    定抵押權向債權人借款，尚不違背經驗法則，況除系爭土地
    外，尚有其他土地共同設定抵押權為擔保，更難以系爭土地
    設定抵押而推定該土地未滅失，原審以此作為不利上訴人判
    決結果之佐證，亦與證據法則不符而可議。末查被繼承人遺
    產數額既尚待進一步查明認定，則因逾期未申報遺產稅而受
    處罰之罰鍰數額，自亦無從確定，故關於罰鍰部分應一併發
    回。從而上訴意旨據以指摘原判決違誤，求為廢棄，為有理
    由，應將原判決廢棄，並由原審依本判決意旨查明事實後，
    另為適法之判決，以資救濟。
五、據上論結，本件上訴為有理由，依行政訴訟法第256條第1項
    、第260條第1項，判決如主文。
中    華    民    國    94    年    9     月   15     日
                  第五庭審判長法  官　高　啟　燦
                              法  官　蔡　進　田
                              法  官　黃　璽　君
                              法  官　廖　宏　明
                              法  官  楊  惠  欽
以  上  正  本  證  明  與  原  本  無  異
中    華    民    國    94    年    9    月    15     日
　　　　　　　　　　　　　　　書記官　彭　秀　玲
